臺北高等行政法院判決　　　　　　　　　　　　　　　九十年度訴字第三四六０號
　　　　　　　　　　　　　　　.
　　原　　　告　甲○○
　　被　　　告　經濟部智慧財產局
　　代　表　人　陳明邦（局長）
　　訴訟代理人　江國塼
　　　　　　　　丙○○
　　　　　　　　丁○○
　　被告參加人　乙○○
右當事人間因新型專利舉發事件，原告不服經濟部中華民國九十年一月四日經（九０
）訴字第０九００六三００二二０號訴願決定，提起行政訴訟。本院判決如左：
    主  文
原告之訴駁回。
訴訟費用由原告負擔。
    事  實
一、事實概要：
  Ａ、本案參加人於民國（下同）八十七年七月二十八日以「瞬間啟動冷熱噴霧式加
      濕器」申請新型專利（第000000000號新型專利案），而經被告機關
      審定給予專利，且對外公告確定，發給新型第一四八０五五號專利證書，由關
      係人取得專利權。
  Ｂ、而原告於參加人享有專利權十年期間內之八十八年十一月三十一日，以參加人
      上開新型專利有違專利法第九十七條、第九十八條第一項第一款（新型專利申
      請前已見於刊物或已公開使用者）、第二款（有相同之發明或新型申請在先並
      經核准專利者）、同條第二項（運用申請前既有之技術或知識，而為熟習該項
      技術者所能輕易完成），及第一０五條準用二十七條（同一發明有二以上之專
      利申請案時就其最先申請者准予發明專利）之規定為由，提出舉發。
  Ｃ、被告則於八十九年八月五日（八九）智專三（一）０五０一七字第０八九八九
      ００一三二七號專利舉發審定書，審定舉發不成立，維持參加人之新型專利權
      。
  Ｄ、原告不服上開舉發審定，向經濟部提起訴願，經該部以九十年二月十五日經（
      九０）訴字第０九００六三０二八四０號訴願決定書，駁回原告之訴願，為此
      原告乃提起本件行政訴訟。
二、兩造（含參加人）聲明：
  Ａ、原告聲明：
    １、求為判決撤銷原處分及訴願決定。
    ２、請求命被告為本件舉發成立之行政處分。
  Ｂ、被告聲明：
      求為判決駁回原告之訴。
  Ｃ、本件參加人受合法通知未於準備程序及言詞辯論期日到場，亦未為聲明。
三、兩造（含參加人）之爭點：
  Ａ、原告主張之理由：
    １、按凡對物品之形狀、構造或裝置之創作或改良，而可供產業上利用者，得依
        法申請取得新型專利，故訂有明文；然『申請前已見於刊物或已公開使用者
        』及『新型係運用申請前既有之技術或知識，而為熟習該項技術者所能輕易
        完成且未能增進功效時，仍不得依法申請取得新型專利』，此亦為專利法第
        九十八條所明定；而行政法院（現改制為最高行政法院）七十三判字第一一
        八三號判決書亦謂『所謂「申請前已見於刊物或已公開使用者」並不以兩物
        品之形狀、構造或裝置完全同一為必要，苟兩物品之創作動機、目的、構造
        、作用、技術及功效之主要部份相同，而其不同之附屬部份，僅係習用技術
        之轉換，為一般業者所容易想到者，即難謂新型。』而由原訴願決定書及原
        處分書中可知，系爭案之爭議重點在構造與功效是否與引証案相同，但由上
        可知其比對之方式非僅於構件的形狀尺寸，實得考量是否為一般業者所容易
        想到之習用技術轉換或變更，以及是否功效為可預知或確有增進者，然被告
        駁回本案之理由，則忽略於此，僅就組件外表之形狀尺寸與存在與否，即做
        出草率之處分，而有所不當。
    ２、系爭案不具有產業可利用性：
      ａ、首先就構造加以比對，系爭案之構造為於加濕器本體（18）下方空間為主
          儲水室（14），上方空間區隔成一霧化室（20）及一馬達室（22），霧化
          室（20）區隔成一內設有浮球安全開關（30）之第一副儲水室（28A）、
          一內底部設有振盪器（26）之第二副儲水室（28C）及一內設有加熱電器
          （28H1）（28H2）之第三副儲水室（28H）；第一副儲水室（28A）底設設
          有供水道（2831）、（2832）與第二及第三副儲水室相通，使三個副儲水
          室空間各自獨立而水位則經常保持相等。
      ｂ、然証據二所示之第00000000號專利案，則係於本體右上方設有主
          儲水室（11），左側空間區隔成一霧化室（4）及一馬達室（22），霧化
          室（4）區隔成一內設有壓力連通閥門開關（12）之第一副儲水室（1）、
          一內底部設有振盪器（21）之第二副儲水室（2）及一內設有加熱電器（
          32）之第三副儲水室（3）；第一副儲水室（1）底部設有供水道（13）與
          第二及第三副儲水室相通，使三個副儲水室空間各自獨立而水位則經常保
          持相等。是以兩者不同點僅在於方証據二之主儲水室係在本體右上方，而
          系爭案之主儲水室則在本體下方，以及供水道之供水方式及形狀不同而已
          ，然此僅為位置形狀之變更，而為一般業者所極易想到變化之習用技術轉
          換，且未有功效增進處，而專利審查及範圍原本即不是不限定尺寸、大小
          、形狀嗎？且此形狀、位置之簡易變更，為一般業者所極易想到變化之習
          用技術轉換，並未有功效增進處，如何得據此而准予專利呢？
      ｃ、另等效結構的變換並不以兩者之形狀、構造或裝置完全相同為必要，祇要
          兩物品之創作部份構造、作用、技術及功效之主要部份相同即屬之，此可
          見於附証一、二所示之被告機關及鈞院之判決，否則原告若將系爭案改成
          兩個抽水泵，分別直接供給第二及第三副水室，是否亦可准予專利，是以
          如何可以官官相護之已論明說詞，即謂為整體結構及技術手段不同呢？
      ｄ、另証據一所示之第0000000號專利案，其加濕器本體即為標號（1
          ）與（3）之組合體、振盪器為標號（18）者、噴霧嘴為標號（2）者、風
          扇為標號（19）者、主儲水室為標號（11）者、霧化室為標號（16）之空
          間部位、馬達室為標號（12）部位、第一副儲水室為標號（13）者、第二
          副儲水室及第三副儲水室乃合併為標號（16）者，其與系爭案之不同處僅
          在主儲水室之位置、供水方式及霧化室是否分隔成兩副儲水室而已，然此
          亦僅為位置形狀之變更，而為一般業者所極易想到變化之習用技術轉換，
          且未有功效增進處，依據附証一、二所示之等效結構變換之原則，豈可以
          已論明謂為整體結構及技術手段不同呢？
    ３、訴願決定見解違誤之理由：
      ａ、至於訴願決定書中第三頁第九行所言『系爭案供水方式係利用抽水泵將水
          持續性且微量的泵入第一副水室，而使第一副水室之水位保持平穩，另經
          由二個供水道分別與第二及第三副水室相通，藉此使三個副水室之水位保
          持相等，而引證一及二係利用水位差之自然無動力方式供水，使儲水室之
          水位隨時間漸次降低，故引證一及二為維持安全水位，相較於系爭案而言
          ，自須儲存較多水量，是系爭案相較於引證一及二應具有瞬間達到霧化，
          以節省能源之功效。』
      ｂ、首先原告必須說明，系爭案創作改良的部份，並非在供水方式，而其構造
          裝置亦為習知者，若能產生任何效用，亦為可預知非系爭案獨創者，故不
          得以此作為功效之認定，否則原告將系爭案改成其它供水方式，不也該准
          予專利嗎？另引證一於專利說明書清楚載明，機殼體（3）頂部設有與儲
          水室（11）出水口連通之水槽（13），水槽（13）適當位置處設有匯流排
          （14）及浮標感測器（15），以控制進水並將水液分流使減少水液分流使
          減少水流使減少水流之衝擊力及檢測水槽（13）內之水量，而經查証其雖
          以自然無動力方式供水，但儲水室在上方，而水槽（13）內之水量則是維
          持一定，儲水室之水位隨時間漸次降低，不知如何對維持安全水位會產生
          影嚮？如何須儲存較多水量？而引證二亦同，不知所指為何？更不知與瞬
          間達到霧化，以節省能源功效有何關係？何以不謂系爭案使用動力方式供
          水，成本昂貴，啟動頻繁，容易故障，而不應准予專利？又何以不謂系爭
          案儲水室之水位亦會隨時間漸次降低，降到一定程度抽水泵無法作用，致
          效用較差而不應准予專利？
      ｃ、另訴願決定書中第三頁第十四行所言『引證一水霧粒子產生器之振盪子及
          加熱器係直接設置於水槽內，引證二蒸汽室和水霧室係相互連通，熱水可
          回流至水霧室及儲水室，然系爭案第二副儲水室、第三副儲水室均係獨立
          設置且冷熱流體均不回流至第一副儲水室，使第二副儲水室冷霧化的液體
          維持在穩定之低溫，而可選用較廉價的低溫振盪器。』然此係出自於原審
          查委員僅以圖面即做出草率之認定，前已謂專利審查及範圍原本即不是不
          限定尺寸、大小及樣式，引證二之熱水所以會被認為會回流至水霧室及儲
          水室，乃因圖中供水道（13）與蒸汽室及水霧室之連接管路太短或太粗罷
          了，若將其管線轉換變更繪製是否即可謂熱水室、冷水室係獨立設置，熱
          水不會回流至水霧室及儲水室？或許審查委員仍不認同，但系爭案不也是
          有供水道（2832）（2831）連通嗎？二者之差異僅在粗細及迴曲而已，是
          以兩者不皆是冷熱儲水室獨立嗎？既同為冷熱儲水室獨立之相同構造裝置
          ，自然功效相同，並無進步性，理即不應核准專利。
      ｄ、再者就功效言，証據一與系爭案於相同情況下做一比較，即系爭案冷熱儲
          水室各佔二分之一，証據一之儲水室則為一，加熱器使用相同之功率，假
          設系爭案之加熱器可促使熱儲水室之水溫由20℃上升達到100℃，產生100
          ℃之熱蒸汽，於此同時冷儲水室之20℃水受振盪器振盪產生20℃之冷蒸汽
          ，各半之蒸汽於霧化室混合後成60℃之熱蒸汽送出，証據一由於儲水室為
          一，致加熱器於相同功率下僅可促使儲水室之水溫由20℃上升達至60℃，
          經由振盪器振盪促使60℃之儲水成60℃之熱蒸汽，並送出，是以於速度、
          霧化效果、節省能源上實完全一樣，那有功效之增進？若要說到速度，証
          據一於出汽延伸管（2）內尚設有加散熱器（21），開啟後速度豈會較系
          爭案慢？另要促使霧化室混合後之熱蒸汽達到80℃甚至更高，而水沸騰溫
          度則為100℃，系爭案豈易達到，証據一僅要將水加熱到80℃以上即可，
          再者振盪器係於上千度高溫燒結，而耐溫最少亦為百餘度，請參閱原訴願
          理由書中附件一所示，是以熱霧化室之水液回不回流至冷霧室，對振盪器
          是否會提高使用壽命，並無直接關係，而係取決於選用材料或電路設計是
          否有錯誤之問題，是以將儲水室分隔成獨立之冷熱儲水室，僅乃畫蛇添足
          ，多此一舉之事，根本無功效之增進，反而效用更差，且此隔間方式亦為
          運用申請前既有之技術或知識，而為熟習該項技術者所能輕易完成者，故
          依專利法之規定，理並不得准予專利。
    ４、綜前所述，系爭案已有相同之新型申請在先並經核准專利，且申請前已見於
        刊物或已公開使用，僅係運用申請前之習用技術、知識，加以簡易附加、變
        化而成，不但為熟習該項技術者所能輕易完成未有增進功效之處，且效用更
        差，是以並不合於新型專利之規定，原決定及處分實因官官相護草率審定所
        致。
  Ｂ、被告主張之理由：
    １、起訴理由強調：（一）系爭專利與證據二兩者不同點僅在主儲水室位置、供
        水道供水方式及形狀不同，系爭專利位置、形狀變化不具進步性。（二）系
        爭專利與證據一兩者不同處僅在儲水室之位置、供水方式及霧化室是否分隔
        成兩副儲水室而已，系爭專利位置形狀之變化不具進步性。（三）系爭專利
        創作特徵並非在供水方式，證據一儲水室在上方，水槽（１３）內之水量維
        持一定，儲水室之水位隨時間降低（引證二亦同），並不須因維持安全水位
        而須儲存較多水量。（四）引證二管路轉換變更繪製（訴訟附證Ａ）亦可達
        熱水不會回流至水霧室及儲水室，系爭專利管路粗細及迴曲變化，不具進步
        性。（五）證據一於出汽延伸管體（２）內尚設有加散熱器（２１），開啟
        後速度快，振盪器耐盪最少為百餘度，系爭專利將儲水室分隔成獨立之冷熱
        儲水室，不具進步性云云。
    ２、查系爭專利和舉發證據一、二彼此整體結構及技術手段並不相同（請酌參舉
        發審定理由三）；系爭專利利用抽水泵38將水泵入第一副水室（28A1）為動
        態持續微量供水，冷熱儲水室獨立，霧化室20所儲存水量最少，而舉發證據
        一、二利用水位差之自然無動力式供水，為間歇性供水，水位隨時間變化，
        且冷熱儲水室相互連通，為維持一安全水位，須儲存較多之水量；訴訟附證
        之圖示，其管路轉換變更繪製和舉發證據二圖式者不同，亦非實際護膚美容
        器使用者，固然管路加長、粗細變化可增加流體流動阻力，流動時間以減少
        或減緩熱水回流，然此管路加長、粗細變化亦減少或減緩儲水室對水霧室（
        2）、蒸汽室（3）之補充水量，舉發證據二蒸汽室（3）和水霧室（2）相互
        連通，熱水可回流至水霧室（2）及儲水室（1）；舉發證據一水霧粒子產生
        器（18）之振盪子（181）及加熱器（25）直接設置於水槽（13 ）內；而系
        爭專利第二副水室（28C）、第三副水室（28H）獨立設置且冷熱流體均不回
        流至第一副水室（28A1），使第二副水室（28C）冷霧化的液體維持在穩定
        之低溫，而可選用較為廉價之低溫振盪器26，具進步性。系爭專利自未違反
        專利法規定。
    ３、綜上所述，被告原處分並無違法，敬請駁回原告之訴。
  Ｃ、本件參加人受合法通知未於準備程序及言詞辯論期日到場，亦未為陳述。
    理  由
壹、本案應適用之法律：
  一、按現行專利法已於九十年十月二十四日經修正公布實施。
  二、而參加人系爭案則係於八十七年七月二十八日提出申請，經被告機關審定給予
      新型專利權，並依法公告（確切之公告日期，卷內缺乏資料）且因公告期滿無
      人異議而告確定，則依現行專利法第一百三十四條第一項之反面解釋，本件系
      爭案有無應撤銷專利權之事由，應適用核准審定時之法律（即八十三年一月二
      十一日修正公布之專利法）為斷，爰先此明之。
貳、依核准審定時專利法之規定，有關新型專利基本三要件具體內容之規定如下：
  一、按依核准審定時專利法第九十七條之規定；「稱新型者，謂對物品之形狀、構
      造或裝置之創作或改良」。再參酌核准審定時專利法第十九條之規定，足以明
      瞭所謂之「新型」乃係，「利用自然法則之技術思想，且具體地表現於物品之
      空間型態上」（亦即「新型」係佔據有一定空間的物品實體，為其形狀、構造
      或裝置上的具體創作或改良，並非僅屬抽象的技術思想或觀念）。
  二、又依核准審定時專利法第九十八條第一、二項之規定，新型如欲取得專利權者
      ，必須符合以下三項要件，即
    Ａ、產業上利用性：
      １、意義：
          即新型須可供產業上利用。此處所謂之「產業」，依據一般之共識，是指
          廣義的產業而言，故包含工業、礦業、農業、林業、漁業、水產業、畜牧
          業，輔助產業性之運輸業、交通業等等。
      ２、法律上之具體規定：
          即核准審定時專利法第九十八條第一項所規定，「凡可供產業上利用」之
          新型。
    Ｂ、新穎性：
      １、意義：
          所謂新穎性者，乃指新型在申請專利前從未被公開，因而從未被公眾所知
          或使用過之情形而言。
      ２、新型不具新穎性之情事（即核准審定時專利法第九十八條第一項第一款至
          第三款之規定）：
        ａ、申請前已見於刊物或已公開使用者。
        ｂ、有相同之發明或新型申請在先並經核准專利者（申請在先之新型，雖然
            實際上尚未公開，但以法律律擬制之手段，「視為」已公開）。
        ｃ、申請前已陳列於展覽會者。
      ３、例外不喪失新穎性之情形（規定於核准審定時專利法第九十八條第一項第
          一款及第三款但書）：
        ａ、因研究、實驗而發表或使用，於發表或使用之日起六個月內申請專利者
            。
        ｂ、陳列於政府主辦或認可之展覽會，於展覽之日起六個月內申請專利者。
      ４、新穎性之比較判斷方式：
        ａ、有關申請專利之新型，其新穎性判斷過程，除非是申請專利之新型在申
            請前自行公開，不然一定會有做為比對基礎之引證資料，而引證資料之
            種類可以做以下之分類：
          I、國內外另案已取得專利、並對外公開之發明案或新型案。
          II、在國內外市場上實際公開使用、而與申請案本身具有同一技術內容之
              產品。
        ｂ、在比較申請案與引證案，以判斷申請案有無新穎性時，有二大要項：
          I、二者之「技術內容」是否同一，所謂「技術內容」同一，又可分為：
            (1)、創作目的同一（即欲解決之課題同一）。
            (2)、構造（包括採行之技術手段與作用）同一。
            (3)、功能（即創造或增進之效果內容）同一。
          II、引證資料所揭示之技術內容公開在申請案之申請日（或優先權日）之
              前。
        ｃ、又申請案與引證資料只要有些微之不同，且此等不同並非可由熟習該項
            技術者所直接推導者，申請案之新穎性即得確認。換言之，申請專利之
            新型，其新穎性比較易獲肯認。
    Ｃ、進步性：
      １、意義：
        ａ、係指申請專利之新型，運用申請當日之前既有之技術或知識。以完成其
            創作或改良之新型，必須該新型非為熟習該項技術者之一般技術知識所
            能輕易完成，具有比既有技術或知識增進功效、或具有新功效者。
        ｂ、新穎性與進步性係不同的基本要件。申請專利之新型與申請當日之前既
            有之技術或知識若有差異時，即有新穎性，〝有無進步性〞之問題，僅
            於有新穎性之情形下，始會產生。
      ２、法律上之具體規定：
          即核准審定時專利法第九十八條第二項所規定：「新型係運用申請前既有
          之技術或知識，而為熟習該項技術者所能輕易完成且未能增進功效時，雖
          無前項所列情事，仍不得依核准審定時專利法申請取得新型專利」。
      ３、進步性之比較判斷時，容許將兩個以上之引證資料予以組合，來進行判斷
          。
參、兩造爭執之要點：
  一、本案參加人之專利案（即系爭案，其技術技術圖示如附圖一）係於八十七年七
      月二十八日提出。且經審定公告，並因無人異議而確定，由參加人享有專利權
      。
  二、而在參加人享有專利權之期間內，原告則引用以下之證據資料，提出舉發，主
      張上開申請案不具新穎性及進步性：
    Ａ、八十五年六月二十一日審定公告之第00000000號「冷熱兩用護膚美
        容機」專利案（下稱引證案一，其技術技術圖示如附圖二）。
    Ｂ、八十五年九月十一日審定公告之第00000000號「超聲波振盪美容護
        髮機」專利案（下稱引證案二，其技術技術圖示如附圖三）。
  三、被告將系爭案與上開引證案相比較後，認為引證案不足以證明系爭專利案不具
      新穎性及進步性，因而駁回原告之請求。
肆、本院之判斷：
  一、法理上之說明：
    Ａ、按在專利案件，其新穎性與進步性之判斷，有層次上之思考架構，應先考慮
        新穎性，再考慮進步性，所以在體系上對專利案件新穎性之判斷都比較寬鬆
        ，而留待於進步性判斷之層次進行更深入之思考。
    Ｂ、固然有關新穎性與進步性之區別，單從文字述上，並不是非常清楚，例如
        上開所言「專利案與引證案雖有不同，但此等不同可由熟習該項技術者所直
        接推導時，仍可據以否認專利案之新穎性」，其所稱之「直接推導」，會與
        進步性所言之「為熟習先前技術領域者顯而易知」難以區分。不過原則上仍
        應儘量在新穎性之判斷上，採取較寬鬆之標準來認定。
    Ｃ、而本件原告在訴訟中之法律陳述似乎有把新穎性與進步性觀念混在一起討論
        之傾向，所以本院認為在此有必要對上開二項法律概念予以適當之澄清。
  二、新穎性之判斷：
    Ａ、系爭案與引證案一之比較：
      １、系爭案有四個儲水設備，一個位於下方之（主）儲水室，三個位於上方之
          副儲水室，而且主儲水室之存水直接以馬達抽至上方之第一儲水室，而第
          一儲水室與產生冷霧之第二儲水室及產生熱霧之第三儲水室分別連接，但
          第二、三儲水室則相互不連結。而在第二、三儲水室中分別設置振盪器及
          加熱電器以產生冷霧及熱霧，再在霧化室混合，而以連結馬達之風扇，將
          含有水份之霧氣送出來。但引證案一之儲水室乃是置於上方，而以重力方
          式向下流入水槽中，而水槽中振盪器與加熱電器置於同一處所，同時作用
          產生霧氣，再以風扇送出來，且在出口通道上另設置加散熱器，對通過之
          水霧粒子散發熱量，提高其溫度。
      ２、因此系爭案至少在構造上（例如「儲水箱位置」、「進水方式」及「產生
          霧氣方法」）即與引證案一有所不同，二者之技術內容非同一，故相對於
          引證案一而言，系爭案之新穎性應可確定。
    Ｂ、系爭案與引證案二之比較：
      １、引證案二之給水箱仍是置於上方，以重力方式向下流入儲水室，而儲水室
          又與水霧室（作用相當於系爭案中產生冷霧之第二儲水室）及蒸氣室（作
          用相當於系爭案中產生熱霧之第三儲水室）之三個存水位置均相通。
      ２、因此引證案二與系爭案在有關水室間之連結構造上即有不同，二者之技術
          內容非同一，二者之技術內容不同一，系爭案，相對於引證案二，其新穎
          性亦可確定。
  三、進步性之判斷：
    Ａ、系爭案與引證案一之比較：
      １、按在新型專利中，相對於發明專利而言，其要求之創作高度顯然不如發明
          專利一般。而二者在進步性之判斷上亦有不同，如果比較核准審定時專利
          法第二十條第二項有關發明專利之進步性要求與核准審定時專利法第九十
          八條第二項之進步性要求，明顯可見二者有以下之區別：
        ａ、在發明案件，只要「發明」係「運用申請前既有之技術或知識，而為熟
            習該項技術者所能輕易完成」者，即無法取得發明專利。換言之，因不
            具進步性而不予發明專利之消極構成要件要素僅有二項，一為「運用申
            請前既有之技術或知識」，一為「熟習該項技術者所能輕易完成」。
        ｂ、而在新型案件，要認定新型不具進步性，必須同時滿足三項構成要件要
            素，即「運用申請前既有之技術或知識」，「熟習該項技術者所能輕易
            完成」，「未能增進功效」。此時只要申請專利之新型能增進舊有技術
            內容所沒有之功效，其進步性即得確定。因此相對於發明專利，新型專
            利之進步性顯然是比較容易獲得肯認。換言之，申請專利之新型，如果
            能產生某一新功效或具有增進新型之某種功效時，即應認為其具有進步
            性。
      ２、而在本案中，系爭案相對於引證案一而言，其能以電達動力供水，控制副
          儲水室之水量，能動態持續微量供水（引證案一則是利用水位差之自然無
          動力式供水，為間歇性供水，雖有浮標控制其進水量，但每次進水均須一
          次進足，當使用後水量逐漸減少時，必須再一次進足，為避免前後進水間
          隔中，水槽內之水量太少，損及加熱電器或振盪器之使用，所以其安全水
          位之儲水量會比較高），能以儲水室中較少量之水進行霧化，縮短霧化之
          時間，並節省能源，而有較高之效率。又其冷熱儲水室各自獨立，可使冷
          霧室維持安全穩定之低溫，提高振盪器使用壽命（引證案一則不區分冷霧
          區及熱霧區，而振盪器與加熱電器置於水槽內之同一位置），因此有功效
          之增進，符合進步性之要件。
      ３、就此原告雖爭執稱：
        ａ、無動力之間歇性供水未必使儲水槽需要留存較多之水量，以維持其安全
            水位。
        ｂ、較少水量霧化效果較省能源一節，缺乏事證證明。
        ｃ、以馬達動力抽水成本昂貴，反而降低效率。
        ｄ、振盪器可以耐上千度之高溫，因此區分冷霧及熱霧區，在技術上毫無意
            義。
        ｅ、冷熱分開霧化，再予混合，其在能源節約之效果上，反而不如同時以冷
            熱平均溫度霧化來的好。
      ４、但本院則認為：
        ａ、間歇性供水與持續性供水相比較，為避免前後供水期間之時間差，對運
            轉中設備之影響，間歇性供水之儲水量必須維持較高之安全水位，乃屬
            一般人所熟知之日常經驗法則，原告此部分爭執點，並不合理。
        ｂ、以較少水量進行霧化是否能節省能源，或許仍有討論之餘地（這要看霧
            化時間之久暫而定），但絕對可以節約時間，而時間之節省當然也應算
            是效率之提昇。
        ｃ、以將主儲水室設於機體之下方，再以馬達將水抽至第一副儲水箱，或許
            比自然無動力之進水方式耗費能源，不過有關技術內容之價值及功效，
            並不是完全以其耗用能源之多寡來決定，而須考慮到其整體實用價值，
            例如一個新的技術內容，相對於已知技術，可能較耗費能源，但如果其
            能縮短工時，增加舊有技術所無法達成之效果時，仍然有功效之增進，
            至於此等（技術上）功效之增進是否具有經濟價值，則取決於市場供需
            法則，這不是專利法所應考慮之事項（或許某日人類發現廉價之新能源
            ，使能源在生產成本中之比重降低，很多原本束之高閣之技術因此又會
            重新進入產銷市場）。系爭案能源之耗費會帶來霧化時間效率之提高，
            仍有功效之增進，因此原告不能單憑此點即否認系爭案之進步性。
        ｄ、振盪器之品質有高低之別，使用之環境條件及使用壽命也各不相同，讓
            冷霧化之副儲水室維持低溫，可以選用較廉價之低溫振盪器，因此不能
            謂「冷霧區及熱霧區之區分，在技術上毫無意義」。
        ｅ、又本案中系爭案並未強調「冷熱分開霧化，再予混合，在能源節約之效
            果上比較好」一節，所以原告上開「何種方式霧化較省能源」之爭執，
            並非本案「進步性」判斷重點之所在。
    Ｂ、系爭案與引證案二之比較：
      １、系爭案相對於引證案二而言，其進步性亦表現在「以電達動力而能動態持
          續微量供水」以及「冷熱儲水室分開」之技術特點上，該等判斷已如前述
          ，茲不再贅言。
      ２、而原告在比較系爭案與引證案二時，除了援用上開爭點外，又另外主張：
          「引證案二與系爭案一樣，也同樣有水霧室（作用相當於系爭案中產生冷
          霧之第二儲水室）及蒸氣室（作用相當於系爭案中產生熱霧之第三儲水室
          ）之，則系爭案冷熱儲水室分開之特徵即不再有『功效增進』可言」云云
          ，但被告機關對此爭點則回應以：「由於引證案儲水室、水霧室、蒸氣室
          之三個進水口都是共通的，所以彼此間會發生回流現象，則系爭案中冷儲
          水室維持低溫穩定功能之技術優點，即不復存在，因此系爭案之設計方式
          ，相對於引證案二而言，仍具有進步性」等語。而原告則再反駁稱：「系
          爭案之冷、熱儲水室之進水口雖不直接相連，但二個進水口仍各自與第一
          副儲水室相連，結果透過第一副儲水室之作用，冷熱水間仍會發生回流現
          象，而且引證案二一樣也可拉長管線，使熱水不至回流至水霧室」云云。
      ３、但本院則認為：
        ａ、專利法所稱之「進步性」是一種「程度上」之「進步」，只要在所屬技
            術領域內，具有可實際感受之功效增進即可，從系爭案與引證案二之構
            造觀之，系爭案在程度上似較引證案二比較不容易造成熱水回流現象（
            當然，這只是程度上之差異），至於這樣差異是否到達專利法所稱之「
            功效增進」，當然還是會有「仁智之見」，不過法院面對這樣的「灰色
            交集」地帶，被告機關多年來之專業判斷，應得到適度之尊重。
        ｂ、至於原告所言：「引證案二如以加長管線之方式，一樣可以達成冷熱水
            不回流之效果」一節，由於管路之加長會發減少或減緩儲水室對水霧室
            、蒸氣室之水量補充，則原先以自然無動力方式供水之設計即變的不切
            實際，因此仍難憑此否認系爭案之進步性。
    Ｃ、系爭案與引證案一、二之綜合比較：
      １、固然依被告機關頒定新型專利審查基準之規定，要求「在判斷申請案是否
          能輕易完成時，准予將二件或二件以上不同文獻之全部內容或其各該文獻
          之部分內容、或同一文獻之各不同部分內容相互組合；准予先前技術之各
          片斷部相互組合」。
      ２、但在本案中，結合引證案一、二後，仍可發現系爭案之「以電達動力而能
          動態持續微量供水」以及「冷熱儲水室分開」之技術特點，乃為引證案一
          、二均未思及者，而此等技術特點之添加，依前所述，又足以導致功效之
          增進。
      ３、從而本件系爭案相較於引證案一、二，同樣具有進步性。
伍、綜上所述，本件參加人申請之系爭新型案，相對於引證案一、二，符合給予新型
    專利權之要件，被告機關對原告所為之異議，為異議不成立之處分並無不合，訴
    願決定予以維持亦無違誤，原告訴請併予撤銷，且命被告機關為異議成立之行政
    處分，於法無據，應予駁回。
據上論結，本件原告之訴為無理由，爰依行政訴訟法第九十八條第三項前段，判決如
主文。
中　　華　　民　　國　　　九十一　　年　　　五　　　　月　　二十九　　　日
                                  臺北高等行政法院  第五庭
                                            審判長  法  官　帥嘉寶
      　　　　　　　　　　　　　　　　　　　　      法　官　黃清光
      　　　　　　　　　　　　　　　　　　　　      法　官　劉介中
右為正本係照原本作成。
如不服本判決，應於送達後二十日內，向本院提出上訴狀並表明上訴理由，如於本判
決宣示後送達前提起上訴者，應於判決送達後二十日內補提上訴理由書（須按他造人
數附繕本）。
中　　華　　民　　國　　　九十一　　年　　　五　　　　月　　二十九　　　日
                                                    書記官  林麗美
